ACORDAO-COMPLETO-2441818

ACÓRDÃO 3262/2020 ATA 46/2020 - PLENÁRIO

VISTOS, relatados e discutidos estes embargos de declaração opostos pelo Ministério da Economia em face de decisão cautelar que apreciou representação do Ministério Público junto ao TCU acerca do risco de não renovação do Plano de Regime de Recuperação Fiscal firmado entre a União e o Estado do Rio de Janeiro, nos termos da Lei Complementar 159/2017, 
ACORDAM os Ministros do Tribunal de Contas da União, reunidos em sessão do Plenário, ante as razões expostas pelo, em: 
9.1. conhecer dos embargos de declaração opostos pelo Ministério da Economia em face do Acórdão 2352/2020-TCU-Plenário, com fundamento nos arts. 32, inciso II, e 34, da Lei 8.443/1992, e no art. 287 do RI/TCU, e rejeitá-los;
9.2. encaminhar cópia deste acórdão ao Estado do Rio de Janeiro e ao Ministério da Economia.

Embargos de declaração interpostos em face de decisão cautelar em Representação do MPTCU acerca da renovação do Regime de Recuperação Fiscal do Estado do Rio de Janeiro.

Ministério da Economia.

3. Interessado: Estado do Rio de Janeiro (42.498.600/0001-71).
3.1. Embargante: Ministério da Economia.

13.1. Ministros presentes: José Mucio Monteiro (Presidente), Walton Alencar Rodrigues, Benjamin Zymler, Augusto Nardes, Raimundo Carreiro, Ana Arraes, Bruno Dantas (Relator) e Vital do Rêgo.
13.2. Ministros-Substitutos presentes: Augusto Sherman Cavalcanti, Marcos Bemquerer Costa, André Luís de Carvalho e Weder de Oliveira.

BRUNO DANTAS

Ministro Bruno Dantas.

Por registrar as principais ocorrências havidas no andamento do processo até o momento, resumindo os fundamentos das peças acostadas aos autos, adoto como relatório a instrução da Secretaria de Macroavaliação Governamental (peça 41) , que contou com a anuência do corpo diretivo da unidade (peças 42-43) :
"I. INTRODUÇÃO
1. Trata-se de embargos de declaração opostos pelo Ministério da Economia contra o Acórdão 2352/2020-TCU-Plenário (peça 19) , por meio do qual esta Corte referendou os termos da medida cautelar adotada pelo Relator, em despacho contido na peça 10 dos presentes autos, bem como as medidas acessórias da mencionada decisão monocrática.
2. No referido despacho, o Min. Relator Bruno Dantas determinou cautelarmente ao Ministério da Economia que, na hipótese de existência de pedido formal por parte do Estado do Rio de Janeiro instruído dos elementos e informações previstos na LC 159/2017 e no Decreto 9.109/2017, ou de recomendação por parte do Conselho de Supervisão no sentido da prorrogação do Regime de Recuperação Fiscal junto à Secretaria do Tesouro Nacional, se realizados ainda durante a vigência original do Plano de Recuperação Fiscal, esse seja considerado, em caráter extraordinário e exclusivamente para o Plano de Recuperação Fiscal do Estado do Rio de Janeiro, passível de prorrogação até o pronunciamento conclusivo do Ministério da Economia sobre a necessidade e a eficácia da prorrogação definitiva para o equilíbrio das contas estaduais, ou sobre sua rejeição, nos termos do art. 2º, § 2º, c/c art. 4º, §§ 3º e 5º; e art. 7º, inciso II, todos da LC 159/2017.
II. HISTÓRICO
3. Cuidam os autos de representação formulada pelo Ministério Público junto ao TCU acerca do risco de não renovação do Plano de Regime de Recuperação Fiscal firmado entre a União e o Estado do Rio de Janeiro, nos termos da Lei Complementar 159/2017.
4. O representante alude que, segundo noticiado, o ente federado teria entendido que a renovação do referido Plano de Recuperação Fiscal, que venceu no dia 4/9/2020, seria automática. O Conselho de Supervisão do Regime de Recuperação Fiscal, por outro lado, teria sinalizado ainda em 2019 que, para oficializar a renovação, seria necessário um pedido oficial do Estado do Rio de Janeiro, acompanhado de documentação pertinente, o que não teria ocorrido até o momento no qual a representação foi apresentada.
5. A referida divergência de entendimento, desse modo, configuraria empecilho à renovação do Regime de Recuperação Fiscal do Estado do Rio de Janeiro. Diante do alegado impasse entre as partes, o representante requereu que esta Corte de Contas determinasse cautelarmente a continuidade do Plano de Regime de Recuperação Fiscal firmado com o Estado do Rio de Janeiro até que o próprio TCU viesse a analisar as condições e as restrições para a continuidade do Plano, bem como a estabelecer critérios de renovação - automática ou não - a fim de promover maior segurança jurídica e mitigar possíveis discricionariedades nas análises dos futuros planos de RRF firmados com outros entes federativos.
6. Em exame do feito, a Secretaria de Macroavaliação Governamental (Semag) entendeu como desprovida de razoabilidade a interpretação segundo a qual a prorrogação de um programa de tal amplitude pudesse ser considerada automática e independente da manifestação de vontade de ambos os entes federados, conforme exegese da Lei Complementar 159/2017. Nesse sentido, a Semag propôs provimento cautelar no sentido de se autorizar a renovação extemporânea do regime fiscal especial se houvesse pedido formal apresentado até 4/9/2020, exclusivamente para o caso do Estado do Rio de Janeiro. A medida proposta pela unidade instrutora apresentou os requisitos do fumus boni iuris e do periculum in mora, e não importaria periculum in mora reverso capaz de trazer prejuízos significativos à União ou ao interesse público.
7. Desse modo, como forma de preservar a viabilidade de potencial renovação do Plano de Regime de Recuperação Fiscal do Estado do Rio de Janeiro, em 27/8/2020, o Min. Relator Bruno Dantas determinou de forma cautelar (peça 10) ao Ministério da Economia que, na hipótese de existência de pedido formal por parte do Estado do Rio de Janeiro instruído dos elementos e informações previstos na Lei Complementar 159/2017 e no Decreto 9.109/2017, ou de recomendação por parte do Conselho de Supervisão no sentido da prorrogação do Regime de Recuperação Fiscal junto à Secretaria do Tesouro Nacional, se realizados ainda durante a vigência original do Plano de Recuperação Fiscal, esse fosse considerado passível de prorrogação, em caráter extraordinário, até o pronunciamento conclusivo do Ministério da Economia sobre a necessidade e a eficácia da prorrogação definitiva para o equilíbrio das contas estaduais, ou sobre sua rejeição, nos termos do art. 2º, § 2º, c/c art. 4º, §§ 3º e 5º; e art. 7º, inciso II, todos da Lei Complementar 159/2017.
8. Foram ainda determinadas, de forma cautelar, a oitiva do Ministério da Economia, para, no prazo de até quinze dias, manifestar-se sobre os fatos apontados na representação formulada pelo MPTCU, e a oitiva do Estado do Rio de Janeiro para, no prazo de quinze dias, se assim desejar, manifestar-se sobre os fatos apontados na representação formulada pelo MPTCU.
9. O embargante alega que o Acórdão 2352/2020-TCU-Plenário teria incorrido em obscuridade, contradição interna e erro material. As contradição interna e obscuridade estariam caracterizadas pela determinação para se considerar, no presente, o Regime de Recuperação Fiscal como passível de prorrogação, condicionado à avaliação e pronunciamento em momento posterior, ao mesmo tempo em que daria a entender que o Regime já teria sido prorrogado em caráter provisório e precário pela decisão. Já o erro material seria representado pelo fato de o Acórdão atribuir ao Ministério da Economia a decisão definitiva sobre a prorrogação do Regime de Recuperação Fiscal.
10. Requer, por fim, o acolhimento dos presentes embargos a fim de integrar a decisão recorrida, de modo a: i) esclarecer qual a autoridade competente para a decisão definitiva acerca da prorrogação do Regime de Recuperação Fiscal; ii) esclarecer se ocorreu a prorrogação precária do Regime de Recuperação Fiscal até o pronunciamento conclusivo da autoridade competente, ou se é simplesmente passível de prorrogação extemporânea, não tendo sido prorrogado pela decisão embargada nem em caráter provisório; iii) informar qual seria o tratamento a ser conferido ao Regime de Recuperação Fiscal do Estado do Rio de Janeiro, neste período em que se aguarda a decisão definitiva acerca da prorrogação.
III. EXAME DE ADMISSIBILIDADE
11. Inicialmente, deve-se registrar que os embargos de declaração preenchem os requisitos gerais de admissibilidade, alusivos a todas as espécies recursais, conforme abaixo:
a) cabimento - a decisão é recorrível;
b) singularidade - o recorrente está opondo os embargos de declaração contra o Acórdão 2352/2020-TCU-Plenário pela primeira vez;
c) tempestividade - os embargos foram opostos dentro do prazo previsto no art. 34, § 1º, da Lei 8.443/1992;
d) legitimidade - o recorrente é parte legítima para opor embargos de declaração, consoante o estabelecido no art. 34, § 1º, da Lei 8.443/1992
e) interesse de agir - houve sucumbência da parte e não houve perda de objeto;
f) adequação - a peça recursal foi apresentada em conformidade com o disposto no art. 32, inciso II, da Lei 8.443/1992 c/c o art. 277, inciso III, do Regimento Interno do TCU (RITCU) .
12. Em relação aos requisitos específicos, os embargos de declaração devem ser utilizados quando houver obscuridade, omissão ou contradição em acórdão do Tribunal, conforme o art. 287, caput, do RI/TCU, devendo o recorrente, além de alegar, apontar a obscuridade, omissão ou contradição que pretende impugnar no corpo da decisão.
13. No caso em exame, o embargante aduz que: i) atribuir ao Ministério da Economia a decisão definitiva sobre a prorrogação do Regime de Recuperação Fiscal constituiria erro material, pois a decisão final deverá ser do Presidente da República; e ii) considerar, no presente, o Regime de Recuperação Fiscal como passível de prorrogação, condicionado à avaliação e pronunciamento em momento posterior consistiria em obscuridade e incorreria em contradição interna com outra parte da decisão, que daria a entender que o Tribunal já teria prorrogado o Regime de forma provisória e precária.
14. Considerando que o embargante apontou contradição interna e obscuridade no acórdão atacado, nos termos do art. 287, § 1º, do RITCU, e considerando, ainda, que a jurisprudência desta Corte de Contas é no sentido de que o juízo de admissibilidade de embargos de declaração exclui o exame, ainda que superficial, da existência de obscuridade, omissão ou contradição na deliberação recorrida, porquanto tal verificação deve ser feita quando da análise de mérito, os requisitos específicos de admissibilidade previstos para a espécie foram preenchidos.
15. Após conceder dilação de prazo ao Estado do Rio de Janeiro, o Min. Relator facultou (peça 36) ao ente federativo subnacional a possibilidade de se manifestar quanto aos embargos de declaração opostos pelo Ministério da Economia. Em resumo, o estado do Rio de Janeiro apresentou as seguintes razões de fato e de direito:
a) tendo sido criado para viabilizar a saúde financeira de Estados e do Distrito Federal, o Regime de Recuperação Fiscal possuiria natureza de instrumento a serviço do pacto federativo, cuja vigência deverá ser a suficiente para reestabelecer o equilíbrio das contas públicos do ente envolvido, observado o teto legal;
b) a legislação vigente teria se limitado a estabelecer a necessidade como fator chave interpretativo para que o Estado em recuperação promova a prorrogação do Regime (art. 2º, § 2º da LC 159/2017) , razão pela qual deveriam ser observados os mesmos requisitos constantes do art. 3º da LC 159/2017 para fins de prorrogação, a partir dos métodos de interpretação sistemática e teleológica. Ressalta, no entanto, que bastaria a configuração de um ou de alguns dos requisitos do art. 3º, a caracterizar o desequilíbrio fiscal do Estado em qualquer dos aspectos definidos pelo legislador para justificar a própria existência do RRF, para se configurar a necessidade inafastável de prorrogação da sua vigência;
c) uma vez atendido o requisito da necessidade da prorrogação e ausentes as vedações constantes no art. 13 da LC 159/2017, a negativa de prorrogação do RRF pela União configuraria ato arbitrário, que violaria o princípio do equilíbrio federativo, fundado na solidariedade entre os entes da federação, assim como os princípios norteadores do próprio Regime de Recuperação Fiscal;
d) o comportamento da União ao longo de toda tratativa que antecedeu à adesão ao RRF - e mesmo após a sua formalização - teria levado à incorporação, pelo Estado do Rio de Janeiro, da legítima expectativa de que haveria a renovação do regime, o que não pode e não deve ser quebrado às vésperas da prorrogação, em razão da confiança legítima e a vedação de comportamento contraditório na administração pública;
e) a Lei Complementar 173/2020 seria insuficiente para o atingimento do reequilíbrio fiscal, e que seria impossível considerar o exercício de 2020 para fins de RRF, devido à imprevisibilidade e ao caráter extraordinário dos eventos ocorridos, em especial a pandemia de Covid-19.
16. Registra-se que tais argumentos versam sobre o mérito da questão, e não sobre a alegada existência de erro material, contradição interna e obscuridade representada pela determinação emitida em juízo cautelar pela Corte de Contas. Por outro lado, há apontamentos especificamente direcionados às questões discutidas nos Embargos de Declaração opostos pelo Ministério da Economia, os quais serão analisados juntamente com as alegações do embargante.
IV. EXAME TÉCNICO
IV.1. Delimitação do Recurso
17. Constituem objeto do recurso as seguintes questões:
a) da alegação de erro material representado pelo fato de o Acórdão atribuir ao Ministério da Economia a decisão definitiva sobre a prorrogação do Regime de Recuperação Fiscal;
b) da contradição interna e obscuridade representada pela determinação para se considerar, no presente, o Regime de Recuperação Fiscal como passível de prorrogação, condicionado à avaliação e pronunciamento em momento posterior, ao mesmo tempo em que daria a entender que o Regime já teria sido prorrogado em caráter provisório e precário pela decisão.
IV.2. Questão - da alegação de erro material
18. O embargante afirma que o pronunciamento conclusivo no processo de prorrogação do Plano de Recuperação Fiscal do Estado do Rio de Janeiro não seria do Ministério da Economia, uma vez que a efetiva decisão, por parte da União, caberia ao Presidente da República, que poderia inclusive adotar posicionamento distinto ao da pasta.
19. O Estado do Rio de Janeiro, por outro lado, sustenta inexistir qualquer erro material no ponto capaz de ensejar a oposição dos embargos declaração, e que haveria um erro de premissa na linha argumentativa trilhada no recurso, quanto à autoridade competente para a decisão definitiva acerca da prorrogação do Regime de Recuperação Fiscal (peça 38, p. 32) .
Análise
20. Como o recorrente assevera, a Procuradoria-Geral da Fazenda Nacional, por meio de seu Parecer-SEI 2648/2019/ME, de 8 de novembro de 2019, respondendo a questionamento formulado pelo Conselho de Supervisão do Regime de Recuperação Fiscal do Rio de Janeiro acerca do rito a ser seguido em caso de prorrogação, manifestou que os procedimentos a serem adotados pelas diversas áreas do Ministério da Economia culminariam com o encaminhamento de recomendação ao Excelentíssimo Senhor Presidente da República, a quem caberia o posicionamento final acerca da prorrogação.
21. Afirma que a Lei Complementar 159/2017 e o Decreto 9.109/2017 apenas tratariam dos agentes públicos envolvidos no início do Regime de Recuperação Fiscal (art. 4º, § 5º, da LC 159/2017) , na sua extinção ou o seu encerramento (Capítulo VIII da LC 159/2017, para ambos) , mas não em sua prorrogação, o que teria exigido interpretação sistemática do art. 4º da Lei Complementar 159, de 2017, dos artigos 15 e 22 do Decreto 9.109, de 2017, e do art. 55, inciso XII, alínea 'd' do Decreto 9.745, de 2019.
22. Tal ponto foi abordado no item 44 da instrução desta Unidade técnica (peça 7, p. 5) :
'Verifica-se, portanto, que a prorrogação de prazo do Regime de Recuperação Fiscal constitui uma alteração que poderia vir a se mostrar necessária para atingir suas metas. Nesse sentido, consoante o art. 7°, inciso II, da LC 159/2017, é uma das atribuições do Conselho de Supervisão recomendar ao Estado e ao Ministério da Fazenda (atualmente, Ministério da Economia) providências e alterações no Plano de Recuperação, com vistas a atingir as suas metas. A citada alteração quanto ao prazo temporal do Programa pode vir a ser recomendada pelo Conselho de Supervisão, caso este a entenda necessária, mas precisa necessariamente ser tomada de comum acordo entre o ente federado subnacional e a União federal, na figura do Ministro da Fazenda - atual Ministro da Economia.'
23. Cumpre ressaltar, assim, que o referido parecer da PGFN chegou à conclusão mencionada sem abordar a perspectiva segundo a qual a prorrogação restringe-se, em última análise, a uma forma de modificação do Regime de Recuperação Fiscal quanto a seu prazo de vigência, não se confundindo com sua celebração, nem com seu encerramento - ocasiões nas quais há a participação obrigatória do Chefe do Poder Executivo.
24. Assiste, portanto, razão ao Estado do Rio de Janeiro quando afirma (peça 38, p. 32) que, considerando que não se trata da elaboração de um novo plano, não há sentido em se exigir a anuência do Presidente da República, já que, conforme a Lei Complementar 159/2017, a sua atuação direta é exigida apenas em duas situações: homologação do plano (art. 5°, caput) , e exclusão do regime (art. 13) .
25. Desse modo, nos termos do art. 7º, inciso II, da LC 159/2017, são atribuições do Conselho de Supervisão recomendar ao Estado e ao Ministério da Fazenda - atualmente, Ministério da Economia - providências e alterações no Plano de Recuperação, com vistas a atingir suas metas. Referidas alterações podem ser propostas pelo Conselho de Supervisão, mas devem ser tomadas, textualmente, em conjunto pelo representante do ente subnacional e pelo Ministro da Economia.
26. É exatamente a hipótese normativa na qual se encaixa a prorrogação - uma alteração no prazo de vigência do RRF, após se constatar que o prazo original não se mostrou suficiente para a consecução das metas orginalmente avençadas. Uma vez que o ente subnacional já teria acostado sua manifestação de vontade administrativa quando da apresentação da proposta de alteração do prazo de vigência, restaria apenas a anuência da outra pessoa jurídica de direito público envolvida, no caso, mediante a atuação do Ministério da Economia.
27. Registre-se, assim, que a participação do Presidente da República é legalmente exigida nos casos de homologação da celebração (art. 5º, da LC 159/2017) , encerramento, no caso do alcance de suas metas (art. 12, § 1º) , e extinção (art. 13, § 1º, todos da LC 159/2017) , mas não para realizar alterações no Plano de Recuperação, para melhor atingir suas metas.
28. Dessa forma, em que pese o posicionamento da Procuradoria-Geral da Fazenda Nacional, afigura-se como melhor interpretação da Lei Complementar 159/2017 aquela segundo a qual o pronunciamento conclusivo no processo de prorrogação, entendida esta como uma alteração do Plano de Recuperação Fiscal do Estado do Rio de Janeiro é do Ministério da Economia, não havendo o que se falar em erro material.
IV.3. Questão - da existência de obscuridade e contradição interna
29. Aponta a existência de contradição interna na decisão que determinaria considerar o Regime de Recuperação Fiscal como 'passível de prorrogação', condicionado a uma posterior avaliação e pronunciamento que podem vir a ser pela sua não prorrogação. Desse modo, nem mesmo a prorrogação a título precário do Plano de Recuperação Fiscal do Estado do Rio de Janeiro teria sido concedida por esse Colendo Tribunal de Contas.
30. Por outro lado, afirma que a decisão embargada faria referência à 'prorrogação definitiva', o que levaria ao entendimento, noutro giro, que a decisão do Tribunal de Contas teria concedido uma prorrogação a título precário do Regime de Recuperação Fiscal do Rio de Janeiro até decisão definitiva pela autoridade competente acerca dessa prorrogação.
31. O embargante julga necessário que seja esclarecido o tratamento a ser conferido ao Regime de Recuperação Fiscal do Estado do Rio de Janeiro decorrente da decisão embargada: ' (a) se a manutenção do período inicial do Regime de Recuperação Fiscal com suspensão de pagamentos iniciado em 5 de setembro de 2017, até o pronunciamento conclusivo do agente competente ou; (b) se deve ser considerado que o Regime foi prorrogado de forma precária nos moldes do § 2º do artigo 2º da Lei Complementar 159, de 2017, também até o pronunciamento conclusivo do agente competente' (p. 4, peça. 32) .
32. O Estado do Rio de Janeiro, por sua vez, apresenta entendimento segundo o qual teria sido mantido no Regime de Recuperação Fiscal (RRF) mediante manutenção do período inicial do RRF, com suspensão de pagamentos iniciado em 5/9/2017 até o pronunciamento conclusivo da autoridade competente sobre a prorrogação. Uma vez aprovada a permanência do Estado do Rio de Janeiro no Regime é que, somente então, iniciar-se-ia o prazo de pagamento nos 36 meses restantes com encargos de normalidade (peça 38, p. 34) .
Análise
33. Como se extrai do Despacho no qual foi concedida a cautelar (peça 10, p. 2) , esta Unidade Técnica propôs provimento cautelar no sentido de se determinar a possibilidade de renovação extemporânea do regime fiscal especial caso houvesse pedido formal apresentado até 4/9/2020, exclusivamente para o caso do Estado do Rio de Janeiro. Renovação extemporânea quer dizer exatamente uma prorrogação mesmo após expirado o prazo original de vigência, circunstância não usual nos negócios jurídicos, sejam eles privados ou administrativos.
34. Veja-se que, quando da concessão da cautelar, adverte o Exmo. Min. Relator Bruno Dantas que 'tenho que não poderia este Tribunal se substituir à autonomia da vontade política e administrativa dos entes federados envolvidos (União e Estado do Rio de Janeiro) e determinar, à revelia de qualquer manifestação oficial e com base apenas em elementos noticiosos, a renovação automática do Plano de Regime de Recuperação Fiscal do Estado do Rio de Janeiro'.
35. A cautelar emanada pelo Tribunal de Contas da União, desse modo, procurou atingir o objetivo de alcançar o bem jurídico solicitado - evitar que uma divergência interpretativa viesse a prejudicar os esforços feitos por ambas as partes até aqui, para a recuperação fiscal do um ente federado - na maior proporção possível frente às restrições estabelecidas pelo próprio ordenamento jurídico.
36. Isso porque a referida finalidade precisava ser alcançada preservando, ao máximo, a autonomia dos entes federativos, não sacrificando nenhum dos bens jurídicos protegidos em sua totalidade. Como salientado na decisão, não deve esta Corte determinar, de forma heterônoma, a prorrogação em definitivo de um regime baseado na solidariedade entre os Poderes e os órgãos da administração pública, bem como no equilíbrio e autonomia das entidades federativas.
37. A forma encontrada de chegar a esse resultado não foi determinando a prorrogação definitiva, nem a prorrogação provisória, mas apenas a possibilidade de prorrogação extemporânea, condicionada à manifestação formal e inequívoca de vontade administrativa por parte do Estado do Rio de Janeiro, pela prorrogação.
38. Por essa razão, a parte dispositiva da cautelar, ratificada pelo Plenário do TCU, fala em determinar que o Ministério da Economia considerasse 'passível de prorrogação' até o pronunciamento conclusivo, e não 'prorrogado provisoriamente'.
39. Desse modo, da leitura do Relatório, do Voto e do Acórdão embargados, já se pode concluir que a mera utilização da expressão 'prorrogação definitiva' - usada para se referir à possibilidade de o Ministério da Economia concordar com a manifestação expressa e inequívoca do Estado do Rio de Janeiro pela necessidade de prorrogação - não autoriza, nem mesmo em tese, a interpretação segundo a qual a cautelar teria o condão ou mesmo o objetivo de prorrogar precariamente o Regime de Recuperação Fiscal do Estado do Rio de Janeiro, não havendo o que se falar em contradição interna, ou mesmo em obscuridade.
40. Vale ainda ressaltar que, no despacho no qual foi exarada a cautelar, foi informado ao Estado do Rio de Janeiro que o que se estava assegurando ao ente federado era apenas a possibilidade de ter o seu Plano de Recuperação Fiscal prorrogado - o que, deduz-se, não se constitui por si mesmo uma prorrogação precária ou provisória (peça 10, item 21.5) . Citada informação foi reiterada no Voto condutor do Acórdão mediante o qual o Plenário ratificou a liminar concedida (peça 20, p. 2) .
Argumento
41. Por fim, o Ministério da Economia buscou esclarecimento sobre qual seria o tratamento a ser conferido ao Regime de Recuperação Fiscal do Estado do Rio de Janeiro, neste período em que se aguarda a decisão definitiva acerca da prorrogação, quanto ao prazo a ser considerado para o cálculo do impacto financeiro de violações às vedações do Regime de Recuperação Fiscal previstas no art. 8º da Lei Complementar 159/2017, e para o cálculo da respectiva compensação financeira a ser oferecida pelo Estado.
42. O embargante considera tal definição essencial ao cumprimento da competência do Conselho de Supervisão, no tocante ao monitoramento do cumprimento do Plano de Recuperação, nos termos do inciso I do art. 7º da Lei Complementar 159/2017, uma vez que a ocorrência de desrespeito às vedações de que trata o art. 8º da referida lei sem a devida compensação, nos termos do art. 27 do Decreto 9.109/2017, levaria à extinção do Regime de Recuperação Fiscal, com fulcro no art. 13, inciso I, da aludida lei complementar.
43. O Estado do Rio de Janeiro, por sua vez, considera que o tratamento a ser conferido ao Regime de Recuperação Fiscal do Estado do Rio de Janeiro, quanto ao prazo a ser considerado para o cálculo do impacto financeiro de violações às vedações previstas no art. 8º da LC 159/2017 e para o cálculo da respectiva compensação financeira, é competência do Conselho de Supervisão do RRF, face ao previsto no art. 23, inciso XIV e § 1º, do Decreto 9.109/2017. Nesse sentido, entende que, enquanto não houver regulamentação pelo CSRRF, deverá ficar suspenso o prazo para apresentação de medidas de compensação dos efeitos financeiros dos descumprimentos de vedações.
Análise
44. Reconhece-se que considerar 'passível de prorrogação' tem efeitos distintos de uma prorrogação precária. Veja-se que o Ministério da Economia aventa a possibilidade de ter ocorrido 'a manutenção do período inicial do Regime de Recuperação Fiscal com suspensão de pagamentos iniciado em 5 de setembro de 2017' em oposição à alternativa de considerar que o Regime tenha sido prorrogado de forma precária.
45. Nesse contexto, em suas considerações, o Estado do Rio de Janeiro manifesta o entendimento de que teria ocorrido 'a manutenção do período inicial do Regime de Recuperação Fiscal com suspensão de pagamentos iniciado em 5 de setembro de 2017' (p. 33, peça 38) . Nesse ponto, procede a conclusão alcançada - uma vez que a expressão 'com a suspensão de pagamentos' refira-se apenas ao 'período inicial' de 36 meses de vigência do Regime, no qual os pagamentos efetivamente estiveram suspensos.
46. Ocorre que o Estado do Rio de Janeiro, a partir de tal conclusão, infere que somente uma vez aprovada a permanência do Estado do Rio de Janeiro no Regime é que se iniciaria 'o prazo de pagamento nos 36 meses restantes com encargos de normalidade'. Além disso, o Estado do Rio de Janeiro entende ainda que tal circunstância faria com que os pagamentos da dívida ficassem suspensos até o pronunciamento conclusivo da autoridade competente.
47. É de se reforçar, entretanto, que a decisão cautelar não teve o condão de prorrogar o Regime de Recuperação Fiscal, nem mesmo de forma precária e provisória, mas apenas de determinar a possibilidade de sua prorrogação extemporânea, presentes os requisitos nela elencados. Ou seja, na data de oposição dos embargos de declaração (29/9/2020) , e da manifestação do Estado do Rio de Janeiro acerca dos mesmos (22/10/2020) , o Regime de Recuperação Fiscal, como originariamente concebido e aprovado, já havia deixado de produzir seus efeitos.
48. Somente a decisão pela prorrogação ('definitiva', nos termos da decisão embargada) , por outro lado, ainda que extemporânea, é que poderá vir a fazer com que se considere que o regime foi prorrogado sem solução de continuidade, como se tal prorrogação tivesse ocorrido antes de 5/9/2020.
49. Nessa hipótese, será necessário realizar um encontro de contas - comparando-se o que veio a ser pago pelo Estado do Rio de Janeiro no período entre o suposto encerramento do Regime e a decisão pela prorrogação com o que ele viria a ter que pagar na hipótese de a prorrogação ter ocorrido regularmente (pagamentos retomados de forma progressiva e linear, na forma do art. 9º, § 2º, da LC 159/2017) .
50. Nesse contexto, o fato de a cautelar não ter detalhado os efeitos e impactos financeiros desse período transcorrido entre o termo do prazo original (5/9/2020) e a decisão final sobre a prorrogação definitiva não decorre de omissão, mas da constatação de que eles constituem matéria a ser abordada pelas próprias pessoas jurídicas de direito público interno envolvidas, durante os procedimentos que analisarão a prorrogação do regime de recuperação.
51. Enquanto a referida decisão não sobrevém, como o Regime de Recuperação não foi prorrogado - nem mesmo precariamente - pela decisão cautelar, os citados pagamentos que deveriam ter sido realizados em 15/9/2020, 28/9/2020, e 1º/10/2020 permaneceriam exigíveis, em uma primeira análise.
52. Sua exigibilidade pode ser afetada, entretanto, por outros fatores, tais como o regime instituído pela Lei Complementar 173/2020, que estabelece o Programa Federativo de Enfrentamento ao Coronavírus SARS-CoV-2 (Covid-19) , havendo a Secretaria do Tesouro Nacional que identificar a proporção das dívidas consolidadas pela LC 159/2017 que teria origem na renegociação realizada à época da Lei 9.496/1997, mencionadas pelo art. 1, § 1º, da LC 173/2020.
53. Os desdobramentos dessas circunstâncias devem ser objeto de análise, inicialmente, do próprio Ministério da Economia e, em segundo momento, do Conselho de Supervisão do Regime de Recuperação Fiscal, órgãos competentes para o exercício da atividade administrativa. Esta Corte de Contas há que se pronunciar apenas caso se verifique conflito entre o ato administrativo eventualmente adotado na gerência e administração dos dinheiros, bens e valores públicos (cf. art. 70, parágrafo único, da CF/88) e o arcabouço normativo regulatório sobre o assunto.
V. CONCLUSÃO
54. Das análises anteriores, conclui-se que não cabem as alegações de erro material, de contradição e de omissão. Quanto à inexistência de erro material, a participação do Presidente da República é legalmente exigida nos casos de homologação da celebração (art. 5º, da LC 159/2017) , encerramento, no caso do alcance de suas metas (art. 12, § 1º) , e extinção (art. 13, § 1º, todos da LC 159/2017) , mas não para realizar alterações no Plano de Recuperação, para melhor atingir suas metas. Nesse caso, nos termos do art. 7º, inciso II, da LC 159/2017, as alterações devem ser realizadas - em conjunto - pelo representante do ente subnacional e pelo Ministro da Economia.
55. Além disso, a mera utilização da expressão 'prorrogação definitiva' não autoriza a interpretação segundo a qual a cautelar teria tido o objetivo de prorrogar precariamente o Regime de Recuperação Fiscal do Estado do Rio de Janeiro, não havendo o que se falar em contradição interna, ou mesmo em obscuridade. A decisão cautelar meramente possibilita a prorrogação extemporânea do Regime de Recuperação Fiscal, mesmo após o encerramento de sua vigência.
56. A eventual decisão pela prorrogação ('definitiva', nos termos da decisão embargada) , ainda que extemporânea, é que poderá vir a fazer com que se considere que o regime foi prorrogado sem solução de continuidade, como se tal prorrogação tivesse efetivamente ocorrido antes de 5/9/2020. Nessa hipótese, seria necessário realizar os ajustes decorrentes da divergência entre o que veio a ser pago pelo ente federado durante referido intervalo e as prestações que estariam com a exigibilidade suspensa, caso a prorrogação tivesse ocorrido de forma tempestiva.
57. Enquanto a referida decisão não sobrevém, como o Regime de Recuperação não foi prorrogado - nem mesmo precariamente - pela decisão cautelar, os citados pagamentos que deveriam ter sido realizados em 15/9/2020, 28/9/2020, e 1º/10/2020 permaneceriam exigíveis, em uma primeira análise. Sua exigibilidade pode ser afetada, entretanto, por outros fatores, tais como o regime instituído pela Lei Complementar 173/2020.
VI. PROPOSTA DE ENCAMINHAMENTO
58. Ante todo o exposto, submetem-se os autos à consideração superior, propondo:
a) conhecer dos embargos de declaração opostos pelo Ministério da Economia contra o Acórdão 2352/2020-TCU-Plenário, com fundamento nos arts. 32, inciso II, e 34 da Lei 8.443/1992 e no art. 287 do RI/TCU, para, no mérito, rejeitá-los.
b) dar ciência do acórdão que vier a ser proferido, assim como do relatório e do voto que o fundamentarem, ao embargante e ao Ministério da Economia."
É o Relatório.

não há.

Não atuou.

REPRESENTAÇÃO. MINISTÉRIO PÚBLICO JUNTO AO TCU. PLANO DE REGIME DE RECUPERAÇÃO FISCAL DO ESTADO DO RIO DE JANEIRO. LEI COMPLEMENTAR 159/2017. ADOÇÃO DE MEDIDA CAUTELAR. OITIVAS. EMBARGOS DE DECLARAÇÃO. CONHECIMENTO. REJEIÇÃO.

REPRESENTAÇÃO (REPR)

Secretaria de Macroavaliação Governamental (Semag).

Trata-se de representação formulada pelo Ministério Público junto ao TCU acerca do risco de não renovação do Plano de Regime de Recuperação Fiscal firmado entre a União e o Estado do Rio de Janeiro, nos termos da Lei Complementar 159/2017, em razão de divergências interpretativas entre o Ministério da Economia e o estado federado quanto à necessidade de formalização de pedido de renovação ou não (hipótese em que se daria, supostamente, de forma automática) .
Em que pese o entendimento firmado no sentido da impossibilidade de se determinar, de forma unilateral e independente da manifestação de vontade de ambos os entes federados, a continuidade do Plano de Regime de Recuperação Fiscal firmado com o Estado do Rio de Janeiro, ao sopesar os riscos envolvidos, decidi adotar medida cautelar em 27/8/2020, por meio do despacho de peça 10, referendado pelo Acórdão 2352/2020-TCU-Plenário, de 2/9/2020, no seguinte sentido:
"21.1. determinar cautelarmente ao Ministério da Economia que, na hipótese de existência de pedido formal por parte do Estado do Rio de Janeiro instruído dos elementos e informações previstos na Lei Complementar 159/2017 e no Decreto 9.109/2017, ou de recomendação por parte do Conselho de Supervisão no sentido da prorrogação do Regime de Recuperação Fiscal junto à Secretaria do Tesouro Nacional, se realizados ainda durante a vigência original do Plano de Recuperação Fiscal, esse seja considerado, em caráter extraordinário e exclusivamente para o Plano de Recuperação Fiscal do Estado do Rio de Janeiro, passível de prorrogação até o pronunciamento conclusivo do Ministério da Economia sobre a necessidade e a eficácia da prorrogação definitiva para o equilíbrio das contas estaduais, ou sobre sua rejeição, nos termos do art. 2º, § 2º, c/c art. 4º, §§ 3º e 5º; e art. 7º, inciso II, todos da Lei Complementar 159/2017;
21.2. determinar, nos termos do art. 276, § 3º, do Regimento Interno/TCU, a oitiva do Ministério da Economia, para, no prazo de até 15 dias, manifestar-se sobre os fatos apontados na representação formulada pelo Ministério Público junto ao Tribunal de Contas da União;
21.3. determinar, nos termos do art. 250, inciso V, do Regimento Interno/TCU, a oitiva do Estado do Rio de Janeiro para, no prazo de 15 dias, se assim desejar, manifestar-se sobre os fatos apontados na representação formulada pelo Ministério Público junto ao Tribunal de Contas da União;
21.4. encaminhar cópia das peças 1, 7, 8, 9 e do presente despacho ao Ministério da Economia e ao Estado do Rio de Janeiro a fim de subsidiar suas manifestações;
21.5. informar ao Estado do Rio de Janeiro que, com a cautelar determinada nos termos do subitem 21.1 deste despacho, assegura-se ao ente federado a possibilidade de ter o seu Plano de Recuperação Fiscal prorrogado, mas que o cumprimento dessa medida pelo Ministério da Economia depende de pedido formalizado pelo ente dentro do prazo de vigência do atual Plano;
21.6. dar ciência deste despacho ao representante, ao Ministério Público junto ao Tribunal de Contas da União, ao Ministério da Economia, ao Estado do Rio de Janeiro e ao Conselho de Supervisão de Regime de Recuperação Fiscal do Estado do Rio de Janeiro."
Nesta fase processual, o Ministério da Economia opõe embargos de declaração em face do aludido acórdão, sob alegação de que este teria incorrido em obscuridade, contradição interna e erro material. 
A contradição interna e a obscuridade estariam caracterizadas pela determinação para se considerar, no presente, o Regime de Recuperação Fiscal como passível de prorrogação, condicionado à avaliação e ao pronunciamento em momento posterior, ao mesmo tempo em que daria a entender que o Regime já teria sido prorrogado em caráter provisório e precário pela decisão. Já o erro material seria representado pelo fato de o acórdão atribuir ao Ministério da Economia a decisão definitiva sobre a prorrogação do Regime de Recuperação Fiscal.
Requer, assim, o acolhimento dos embargos a fim de integrar a decisão recorrida, de modo a: i) esclarecer qual seria a autoridade competente para a decisão definitiva acerca da prorrogação do Regime de Recuperação Fiscal; ii) esclarecer se ocorreu a prorrogação precária do Regime de Recuperação Fiscal até o pronunciamento conclusivo da autoridade competente, ou se é simplesmente passível de prorrogação extemporânea, não tendo sido prorrogado pela decisão embargada nem em caráter provisório; e iii) informar qual seria o tratamento a ser conferido ao Regime de Recuperação Fiscal do Estado do Rio de Janeiro, neste período em que se aguarda a decisão definitiva acerca da prorrogação.
Em razão da singularidade e complexidade da matéria, entendi pertinente que a unidade especializada desta Casa, a Secretaria de Macroavaliação Governamental (Semag) , examinasse os elementos trazidos pelo embargante, sem prejuízo de se abrir prazo para que o Estado do Rio de Janeiro pudesse apresentar suas considerações (despacho de peça 36) .
Assim, a Semag lançou a manifestação de peças 41-43, ao fim da qual propõe conhecer e rejeitar os presentes aclaratórios, conforme transcrição constante do relatório precedente.
Conheço dos presentes embargos, porque satisfeitos os requisitos aplicáveis à espécie, e acolho as análises empreendidas pela unidade instrutora, razão pela qual incorporo os fundamentos apresentados às minhas razões de decidir, sem prejuízo de breves considerações.
Antes do exame das alegações do Ministério da Economia, registro que o Estado do Rio de Janeiro apresentou contrarrazões aos embargos (peças 38 e 40) , as quais serão comentadas, sempre que pertinente, ao longo da abordagem de cada argumento.
O primeiro ponto é a alegação de erro material do acórdão, ao se atribuir ao Ministério da Economia a decisão definitiva sobre a prorrogação do Regime de Recuperação Fiscal, já que a decisão final caberia ao Presidente da República, o qual poderia até adotar posicionamento distinto ao da Pasta.
Pondera o Ministério sobre a existência de manifestação da Procuradoria-Geral da Fazenda Nacional, por meio de seu Parecer-SEI 2648/2019/ME, de 8/11/2019, emitido em resposta a questionamento formulado pelo Conselho de Supervisão do Regime de Recuperação Fiscal do Rio de Janeiro acerca do rito a ser seguido em caso de prorrogação, segundo o qual os procedimentos a serem adotados pelas diversas áreas da Pasta da Economia culminariam com o encaminhamento de recomendação ao Presidente da República, a quem caberia o posicionamento final acerca da prorrogação.
O Estado do Rio de Janeiro, por outro lado, sustenta inexistir qualquer erro material nesse sentido, de sorte que haveria, na verdade, erro de premissa do Ministério quanto à autoridade competente para tanto.
Não vislumbro erro material no decisum.
Em primeiro lugar, do ponto de vista redacional, tenho que nenhum momento a medida cautelar adotada (transcrita no parágrafo 2 retro) conferiu, expressamente, ao Ministério da Economia a atribuição de decidir de forma definitiva a respeito do tema. 
Afirmou, sim, que na eventualidade de formalização de pedido extemporâneo do estado federado, nas condições descritas, esse fosse acolhido e considerado "passível de prorrogação até o pronunciamento conclusivo do Ministério da Economia sobre a necessidade e a eficácia da prorrogação definitiva para o equilíbrio das contas estaduais, ou sobre sua rejeição".
O pronunciamento conclusivo do Ministério da Economia dentro de sua esfera de competência atribuída pela Lei Complementar 159/2017 não importa dizer, necessariamente, que esse órgão venha a ser competente para decidir, em última instancia administrativa, acerca da aprovação. Importa dizer, sim, que o pedido fosse acolhido e processado até a referida manifestação conclusiva dentro do fluxo de trabalho interno à Pasta.
Outrossim, do ponto de vista normativo, a prorrogação de prazo do Regime de Recuperação Fiscal configura alteração que pode se mostrar necessária para atingir suas metas, nos termos do art. 7°, inciso II, da LC 159/2017. Nesse diapasão, é uma das atribuições do Conselho de Supervisão recomendar ao Estado e ao Ministério da Economia providências e alterações no Plano de Recuperação, com vistas a atingir as suas metas. 
A prorrogação, em última análise, é forma de modificação do Regime de Recuperação Fiscal quanto a seu prazo de vigência, não se confundindo com sua celebração, nem com seu encerramento - ocasiões nas quais há a participação obrigatória do Chefe do Poder Executivo. 
Consoante a LC 159/2017, a participação do Presidente da República é expressamente exigida nos casos de homologação da celebração (art. 5º) , encerramento, no caso do alcance de suas metas (art. 12, § 1º) e extinção (art. 13, § 1º) , mas não para realizar alterações no Plano de Recuperação, para melhor atingir suas metas.
Portanto, a hipótese normativa na qual se encaixa a prorrogação é de alteração no prazo de vigência do RRF, após se constatar que o prazo original não se mostrou suficiente para a consecução das metas orginalmente avençadas. 
Considerando que há informação de que Estado do Rio de Janeiro protocolou, em 3/9/2020, sua manifestação de vontade administrativa mediante proposta de alteração do prazo de vigência de seu Plano de Regime de Recuperação Fiscal, restaria apenas a anuência da outra pessoa jurídica de direito público envolvida, no caso, mediante atuação do Ministério da Economia.
Dessa forma, em que pese o posicionamento da Procuradoria-Geral da Fazenda Nacional, afigura-se como melhor interpretação da Lei Complementar 159/2017 aquela segundo a qual o pronunciamento conclusivo exigido pela norma, no processo de prorrogação, entendida esta como uma alteração do Plano de Recuperação Fiscal do Estado do Rio de Janeiro, é do Ministério da Economia, não havendo, necessariamente, exigência legal de pronunciamento presidencial. 
Em síntese, ainda que o pronunciamento presidencial seja efetivado, por excesso de zelo, resta suficientemente claro que a cautelar expedida se referiu, apenas, ao pronunciamento técnico conclusivo que incumbe ao Ministério da Economia, em sua esfera de competência sobre o tema, o que não afasta o pronunciamento posterior de outras autoridades, se adotada essa opção.
Por esse motivo, afasto a alegação de erro material. 
Como segunda alegação, o embargante aduz que este Tribunal, ao considerar o Regime de Recuperação Fiscal passível de prorrogação, condicionado à avaliação e pronunciamento em momento posterior, teria incorrido em obscuridade decisória, bem como contradição interna com outra parte da decisão, a qual daria a entender que o Tribunal já teria prorrogado o Regime de forma provisória e precária.
Por outro lado, o Ministério afirma que a decisão embargada faria referência à "prorrogação definitiva", o que levaria ao entendimento de que a decisão do TCU teria concedido uma prorrogação a título precário do Regime de Recuperação Fiscal do Rio de Janeiro até decisão definitiva pela autoridade competente acerca dessa prorrogação.
Diante dessa leitura, o embargante julga necessário que seja esclarecido o tratamento a ser conferido ao Regime de Recuperação Fiscal do Estado do Rio de Janeiro decorrente da decisão embargada, a partir das seguintes opções interpretativas (p. 4, peça. 32) : 
" (a) se a manutenção do período inicial do Regime de Recuperação Fiscal com suspensão de pagamentos iniciado em 5 de setembro de 2017, até o pronunciamento conclusivo do agente competente ou; (b) se deve ser considerado que o Regime foi prorrogado de forma precária nos moldes do § 2º do artigo 2º da Lei Complementar 159, de 2017, também até o pronunciamento conclusivo do agente competente" 
 O Estado do Rio de Janeiro, por sua vez, manifestou entendimento segundo o qual teria sido mantido no Regime de Recuperação Fiscal (RRF) mediante manutenção do período inicial do RRF, com suspensão de pagamentos iniciado em 5/9/2017 até o pronunciamento conclusivo da autoridade competente sobre a prorrogação. Uma vez aprovada a permanência do Estado do Rio de Janeiro no Regime é que, somente então, iniciar-se-ia o prazo de pagamento nos 36 meses restantes com encargos de normalidade (peça 38, p. 34) .
De início, está claro na decisão embargada que:
" (...) não poderia este Tribunal se substituir à autonomia da vontade política e administrativa dos entes federados envolvidos (União e Estado do Rio de Janeiro) e determinar, à revelia de qualquer manifestação oficial e com base apenas em elementos noticiosos, a renovação automática do Plano de Regime de Recuperação Fiscal do Estado do Rio de Janeiro".
Nesse contexto é que o provimento cautelar facultou a possibilidade de renovação extemporânea do regime fiscal especial caso houvesse pedido formal apresentado até 4/9/2020, exclusivamente para o caso do Estado do Rio de Janeiro. Renovação extemporânea, portanto, impende dizer exatamente uma prorrogação mesmo após expirado o prazo original de vigência, circunstância não usual nos negócios jurídicos, sejam eles privados ou administrativos, desde que cumprido o rito atinente à espécie, o qual poderia resultar na renovação ou não, após as devidas análises técnicas.
Portanto, a tutela cautelar tão somente resguardou que o direito do Estado do Rio de Janeiro de pleitear a renovação de seu Plano de Recuperação Fiscal pudesse ser exercido até o último dia do prazo de que dispunha, conferindo, assim, segurança e tempo razoável ao Ministério da Economia para que efetivasse os trâmites técnicos e burocráticos para ultimar a renovação, se atendidos os seus requisitos.
Com isso, buscou-se evitar que divergência interpretativa viesse a prejudicar os esforços feitos por ambas as partes, até o momento, para a recuperação fiscal de um ente federado.
Referida finalidade precisava ser alcançada preservando-se, ao máximo, a autonomia dos entes federativos, sem sacrificar qualquer dos bens jurídicos protegidos em sua totalidade. Como salientei, não deve esta Corte determinar, de forma heterônoma, a prorrogação em definitivo de um regime baseado na solidariedade entre os poderes e os órgãos da administração pública, bem como no equilíbrio e na autonomia das entidades federativas.
Dessa feita, a decisão embargada não determinou ou sequer sugeriu que se ultimasse a prorrogação definitiva ou a prorrogação provisória, mas apenas a possibilidade de prorrogação extemporânea, condicionada à manifestação formal e inequívoca de vontade administrativa nesse sentido por parte do Estado do Rio de Janeiro, respeitada a competência do decisor, uma vez atendidos os requisitos normativos atinentes à renovação.
Não por outra razão, a parte dispositiva da cautelar, ratificada por este Plenário, utilizou a expressão "passível de prorrogação" até o pronunciamento conclusivo, e não "prorrogado provisoriamente" ou outra que o equivalha.
Ao mesmo tempo, a decisão determinou que fosse informado ao Estado do Rio de Janeiro que a tutela jurídica assegurada ao ente federado se referia apenas à possibilidade de ter o seu Plano de Recuperação Fiscal prorrogado - o que, deduz-se, não se constitui por si mesmo uma prorrogação precária ou provisória (subitem 21.5 do despacho cautelar) . Evidente, portanto, a possibilidade de o Ministério da Economia concordar com a manifestação expressa e inequívoca do Estado do Rio de Janeiro pela necessidade de prorrogação ou não. 
Enfim, a ratio decidendi não autoriza inferir, nem mesmo em tese, que a cautelar teria o condão ou mesmo o objetivo de prorrogar precariamente o Regime de Recuperação Fiscal do Estado do Rio de Janeiro, porque essa foi clara em sentido oposto, não havendo que se falar em contradição interna, ou mesmo em obscuridade.
Por fim, o Ministério da Economia solicitou esclarecimento sobre qual seria o tratamento a ser conferido ao Regime de Recuperação Fiscal do Estado do Rio de Janeiro, no período em que se aguarda a decisão definitiva acerca da prorrogação, quanto ao prazo a ser considerado para o cálculo do impacto financeiro de violações às vedações do Regime de Recuperação Fiscal previstas no art. 8º da Lei Complementar 159/2017, e para o cálculo da respectiva compensação financeira a ser oferecida pelo Estado.
O embargante considera tal definição essencial ao cumprimento da competência do Conselho de Supervisão, no tocante ao monitoramento do cumprimento do Plano de Recuperação, nos termos do inciso I do art. 7º da Lei Complementar 159/2017, uma vez que a ocorrência de desrespeito às vedações de que trata o art. 8º da referida lei sem a devida compensação, nos termos do art. 27 do Decreto 9.109/2017, levaria à extinção do Regime de Recuperação Fiscal (RRF, com fulcro no art. 13, inciso I, da aludida lei complementar) .
O Estado do Rio de Janeiro, por sua vez, considera que o tratamento a ser conferido ao Regime de Recuperação Fiscal do Estado do Rio de Janeiro, quanto ao prazo a ser considerado para o cálculo do impacto financeiro de violações às vedações previstas no art. 8º da LC 159/2017 e para o cálculo da respectiva compensação financeira, é competência do Conselho de Supervisão do RRF, face ao previsto no art. 23, inciso XIV e § 1º, do Decreto 9.109/2017. 
Nesse sentido, entende que, enquanto não houver regulamentação pelo referido Conselho, deveria ficar suspenso o prazo para apresentação de medidas de compensação dos efeitos financeiros dos descumprimentos de vedações.
Em exame deste último ponto, tenho inicialmente que não se trata de matéria passível de embargos, visto que não reflete contradição, omissão ou obscuridade do Acórdão 2352/2020-TCU-Plenário, mas dúvida procedimental do órgão gestor, que não pode ser atacada na via estreita dos aclaratórios.
Percebe-se que o questionamento parte da premissa de que o TCU teria determinado a prorrogação precária do Plano de Recuperação Fiscal do estado fluminense, o que é equivocado, como expus acima. Reitero que a decisão cautelar não teve o condão de prorrogar o Regime de Recuperação Fiscal, nem mesmo de forma precária e provisória, mas apenas de determinar a possibilidade de sua prorrogação extemporânea, presentes os requisitos nela elencados. 
Outrossim, na data de oposição dos embargos de declaração (29/9/2020) , e da manifestação do Estado do Rio de Janeiro nestes autos (22/10/2020) , o Regime de Recuperação Fiscal, como originariamente concebido e aprovado, já havia deixado de produzir seus efeitos.
Somente a decisão pela prorrogação, ainda que extemporânea, é que poderá vir a fazer com que se considere que o regime foi prorrogado sem solução de continuidade, como se tal prorrogação tivesse ocorrido antes de 5/9/2020.
Nessa hipótese, será necessário realizar um encontro de contas - comparando-se o que foi pago pelo Estado do Rio de Janeiro no período entre o suposto encerramento do Regime e a decisão pela prorrogação com o que ele deveria ter adimplido na hipótese de a prorrogação ter ocorrido regularmente (pagamentos retomados de forma progressiva e linear, na forma do art. 9º, § 2º, da LC 159/2017) .
Nesse contexto, o fato de a cautelar não ter detalhado os efeitos e impactos financeiros do período transcorrido entre o termo do prazo original (5/9/2020) e a decisão final sobre a prorrogação definitiva não decorre de omissão, mas porque, quando da decisão, não se poderia presumir que o Estado do Rio de Janeiro protocolasse o pedido de renovação de seu Plano de Regime de Recuperação Fiscal.
Ademais, trata-se de matéria técnica a ser abordada apenas na hipótese de aprovação pela instância decisória competente, isto é, pelas pessoas jurídicas de direito público interno envolvidas, durante os procedimentos que analisarão a prorrogação do regime de recuperação.
Ademais, sua exigibilidade pode ter sido afetada por outros fatores, tais como o regime instituído pela Lei Complementar 173/2020, que estabelece o Programa Federativo de Enfrentamento ao Coronavírus SARS-CoV-2 (Covid-19) , o qual fixou, entre outras medidas, a suspensão dos pagamentos das dívidas contratadas entre a União e os Estados com amparo na Lei 9.496/1997 e na Medida Provisória 2.192-70/2001. 
Por isso, ao meu sentir, cabe à Secretaria do Tesouro Nacional identificar previamente a proporção das dívidas consolidadas pela LC 159/2017 que teria origem na renegociação realizada à época da Lei 9.496/1997, mencionadas pelo art. 1, § 1º, da LC 173/2020.
Enfim, além da impossibilidade de este Tribunal prever qual seria o momento e a decisão definitiva do Poder Executivo Federal quanto à renovação do Plano de Recuperação Fiscal do Estado do Rio de Janeiro, deliberar sobre como proceder significaria substituir o gestor em sua missão de dar cumprimento à LC 159/2017.
Por fim, não é demais recordar o que dispõe o Decreto 9.109/2017, que regulamenta a Lei Complementar 159/2017:
"Art. 19. Serão constituídos Conselhos de Supervisão para acompanhar a implementação de cada Plano de Recuperação Fiscal.
 (...) 
Art. 23. Compete ao Conselho de Supervisão:
 (...) 
III - recomendar ao Estado e ao Ministério da Fazenda, inclusive anteriormente à homologação do Plano de Recuperação, providências e alterações no Plano, com vistas a atingir as suas metas;
 (...) 
§ 1º O Conselho de Supervisão editará as Resoluções necessárias ao exercício das atribuições previstas neste artigo e neste Capítulo, inclusive quanto a eventuais omissões, hipótese em que as decisões serão tomadas por unanimidade e publicadas na página específica dedicada ao Regime de Recuperação Fiscal no sítio eletrônico do Governo do Estado, na forma estabelecida no inciso III do caput art. 24."
Tenho por cristalino, desse modo, que essas circunstâncias devem ser objeto de análise pelo Ministério da Economia e/ou pelo Conselho de Supervisão do Regime de Recuperação Fiscal, não havendo como esta Corte de Contas se pronunciar em tese, nestes autos, sobre como devam ser praticados os atos de gestão em tela.
Ao fim, concluo pela improcedência das alegações de erro material, de contradição e de omissão no Acórdão 2352/2020-TCU-Plenário, o qual ratificou medida cautelar adotada por este Relator, em 27/8/2020, por meio do despacho de peça 10.
Ante o exposto, voto por que o Tribunal adote o Acórdão que ora submeto à deliberação deste Colegiado.
TCU, Sala das Sessões Ministro Luciano Brandão Alves de Souza, em 2 de dezembro de 2020.
Ministro BRUNO DANTAS 
Relator